【裁判字號】    99,台上,568
【裁判日期】    990128
【裁判案由】    貪污
【裁判全文】
最高法院刑事判決              九十九年度台上字第五六八號
上  訴  人  台灣高等法院高雄分院檢察署檢察官
上  訴  人
即  被  告  甲○○
上列上訴人等因被告貪污案件，不服台灣高等法院高雄分院中華
民國九十八年八月十八日第二審更審判決（九十八年度重上更(二)
字第三八號，起訴案號：台灣高雄地方法院檢察署九十一年度偵
字第六０五五、六０五六、六０五七、六０五八、六五０六、六
五０七、六五０八、六五０九、七九０七、七九一四、八０二五
、八０二六、八０二九、一０九六四、一０九六七、一０九七０
號，九十二年度偵字第三二八０、三二八一、三二八二、三二八
三、三二八四、三二八五、三二八六、三二八七、三二八八、三
二八九、三二九０、三二九一、三二九二、三二九三號），提起
上訴，本院判決如下：
    主  文
原判決撤銷，發回台灣高等法院高雄分院。
    理  由
本件原判決認定上訴人即被告甲○○有如其事實欄所載之貪污犯
行，因而撤銷第一審關於該部分之科刑判決，改判仍變更檢察官
起訴法條，論處被告公務員對於職務上之行為，收受賄賂罪刑，
固非無見。
惟查：(一)、刑罰之量定，固屬法院自由裁量之職權行使，惟法院
對有罪之被告科刑，應符合罪刑相當之原則，使罰當其罪，此所
以刑法第五十七條明定科刑時應注意該條所列各款事項以為科刑
輕重之標準。此原則於刑事訴訟法第三百七十條所定不利益變更
禁止原則之例外情形，亦有其適用。故第一審判決認定有連續犯
之數罪俱能證明而以一罪論科，被告上訴於第二審法院，第二審
認定一部分不成立犯罪，雖因第一審判決適用法條不當而將之撤
銷改判，但因所認定之犯罪情節已屬較輕，第二審判決如宣告較
重於原宣告刑而未說明理由，即難謂與罪刑相當原則及不利益變
更禁止原則之旨意無悖。稽之卷附第一審判決之記載，係認定被
告基於概括之犯意，分別於民國八十四年一月及九月間，連續利
用其擔任自用小客車駕駛執照學科測驗考驗員之機會，收受考生
古嘉峻、宋國彥交付之賄款各新台幣五千元，而論以八十一年七
月十七日修正前貪污治罪條例第五條第一項第三款之對於職務上
之行為，收受賄賂罪之連續犯，並以一罪處斷。上訴人提起第二
審上訴，原判決認定其被訴收受宋國彥之賄款部分不成立犯罪，
並說明不另為無罪之諭知（見原判決第十三頁四、第二七頁(十五)）
，而將第一審該部分之判決撤銷改判，其所認定之犯罪情節已屬
較輕，竟仍量處較第一審判決為重之宣告刑有期徒刑三年八月，
又未說明諭知較重刑之理由，即難謂與罪刑相當及不利益變更禁
止原則之旨意相符，並有判決理由不備之違法。又依前揭說明，
原判決係認定被告非屬收受賄賂罪之連續犯，惟事實欄又記載被
告基於對職務上之行為收受賄賂之概括犯意，自八十四年間起，
利用擔任前揭考試學科監考員等之機會，收受考生之賄賂等情，
亦有事實與主文、理由矛盾之違誤。(二)、原判決採納證人陳信男
於卷附桌曆所載內容為論處被告犯罪之部分依據（見原判決第七
頁第十二至十八行）。然前揭證據係屬被告以外之人於審判外之
書面陳述，為傳聞證據，被告之選任辯護人於原審已爭執其證據
能力（見原審更(二)卷第九七頁），原判決於理由內泛謂其餘卷內
傳聞證據，被告及其辯護人均未於言詞辯論終結前聲明異議，審
酌該證據作成時之情況，認為適當，依刑事訴訟法第一百五十九
條之五第二項規定，應有證據能力等旨（見原判決第五頁二），
有與卷內資料不相適合之違法。(三)、褫奪公權及沒收（貪污所得
財物之追繳）均為從刑之一種，而從刑附屬於主刑，除法律有特
別規定者，依主刑所適用之法律。原判決依新舊法比較結果，認
前揭修正前貪污治罪條例有利於上訴人，而論處被告該條例第五
條第一項第三款之對於職務上之行為，收受賄賂罪。則有關褫奪
公權及貪污所得財物之追繳、沒收或發還被害人，自應分別依該
條例第十六條、第九條規定宣告之，方屬適法。原判決竟分別依
修正後之該條例第十七條、第十條第一項、第二項，諭知所載褫
奪公權及追繳、沒收（見原判決第二七頁倒數第八、九行），難
謂無判決適用法則不當之違法。上訴意旨均執以指摘原判決此部
分不當，非無理由，應認仍有發回更審之原因。原判決不另為無
罪諭知部分，基於審判不可分原則，併予發回。
據上論結，應依刑事訴訟法第三百九十七條、第四百零一條，判
決如主文。
中    華    民    國  九十九  年    一    月  二十八  日
                      最高法院刑事第十一庭
                          審判長法官  石  木  欽
                                法官  洪  佳  濱
                                法官  韓  金  秀
                                法官  段  景  榕
                                法官  周  煙  平
      本件正本證明與原本無異
                                      書  記  官
中    華    民    國  九十九  年    二    月    二    日
                                                      Ｅ

司法院資訊處製作；財團法人民間司法改革基金會備份。
